臺灣高雄地方法院刑事判決　　　　　　 93年度交訴字第138號
公　訴　人　臺灣高雄地方法院檢察署檢察官
被　　　告　丙○○
選任辯護人　湯瑞科律師
上列被告因業務過失致死案件，經檢察官提起公訴（93年度偵字
第14692號），本院判決如下：
    主  文
丙○○從事業務之人，因業務上之過失致人於死，處有期徒刑壹
年貳月。
    事  實
一、丙○○係統賀交通限公司之司機，以駕駛聯結車為業，為從
    事駕駛業務之人，於民國（下同）93 年 7 月 21 日上午 9
    時 38 分許，駕駛車號 XO — 287 號營業貨運曳引車（車
    後拖載車號 X2 ─ 45 號營業半拖車），沿高雄市○○○路
    之慢車道由北往南方向行駛，途經該路 1017 號往北約 30
    公尺處時，本應注意汽車超車時，應於前行車減速靠邊或以
    手勢或亮右方向燈表示允讓後，後行車始得超越，超越時應
    顯示左方向燈並於前車左側保持半公尺以上之間隔超過，行
    至安全距離後，再顯示右方向燈駛入原行路線，且依當時正
    值白晝，天候晴朗，該處係直線道路，既無障礙物，視線良
    好，並無不能注意之情事，竟疏未注意見及當時同公路同慢
    車道上適有郭東偉騎乘車號 K79 ─ 656 號機車，同向在丙○○車之前方行駛中，竟未俟郭東偉機車以手勢或燈號表示
    允讓，且丙○○未顯示左方向燈號，又未與郭東偉機車保持
    半公尺以上之間隔，即貿然超越郭東偉之機車，以致郭東偉
    因驟遇大型聯結車駛近而行車不穩，人車均向左側傾倒後，
    遭丙○○車之右側車輪輾及郭東偉之頭部，使郭東偉受有顱
    骨骨折及氣胸等傷害，送醫途中不治死亡。至丙○○於肇事
    後即以其所有之行動電話報案，且於偵查犯罪之警方尚未發
    覺犯罪前，即於車禍處理員警至現場尚未確知何人肇事之前
    ，即陳述本件肇事經過，自首而接受裁判。
二、案經高雄縣政府警察局楠梓分局報請臺灣高雄地方法院檢察
    署檢察官偵查起訴。
    理  由
一、訊據被告丙○○矢口否認有上開業務過失致死犯行，辯稱：
    並無超越被害人郭東偉之機車，其一路行駛前方均無車輛，
    所以亦不知被害人機車自何處出現，且其係聽到聲音，並看
    到後照鏡後才知道有人車倒地而停車云云。惟查：
  （一）上揭事實，業經在場之證人甲○○、丁○○於審理時證
        述：係於被告車經過後，始見及被害人機車之人車倒地
        等詞（甲○○部分：見本院卷第 49 頁，丁○○部分：
        見本院卷第 52 頁），且有道路交通事故現場圖（見相
        驗卷第 8 頁）及肇事現場及車輛照片 17 幀（相驗卷
        第 13 ～ 21 頁）等均附卷足稽，而被害人因本件車禍
        傷重不治死亡之情形，亦有被害人之相驗屍體證明書、
        驗斷書及勘驗筆錄在卷可憑（相驗卷第 22、26、27 ～
        35 頁）。
  （二）按「汽車超車時，應於前行車減速靠邊或以手勢或亮右
        方向燈表示允讓後，後行車始得超越，超越時應顯示左
        方向燈並於前車左側保持半公尺以上之間隔超過，行至
        安全距離後，再顯示右方向燈駛入原行路線。」道路交
        通安全規則第 101 條第 5 款定有明文。被告為職業聯
        結車駕駛，且領有合法之駕駛執照（見警卷第 13 頁）
        ，就此規定應知之甚詳。又依當時正值白晝，天候晴朗
        ，該處係直線道路，無障礙物，視線良好，亦據被告於
        警詢時供述甚明（見警卷第 1 頁），並有卷附之道路
        交通事故現場圖顯示肇事現場之直線道路狀況（見相驗
        卷第 8 頁），是以被告並無不能注意及上開規定之情
        事存在。
  （三）然由以下事證可知被告顯有於超越被害人機車時未注意
        及上開規定之情事存在：
      １被告於前揭時、地行駛上開路段時，除被告上開貨運曳
        引車及被害人機車外，並無其他任何車輛於當時駛經該
        處，此業據被告於偵、審時供明：發現車禍時，其前方
        未見其他車輛等語（見本院卷第 60 頁、相驗卷第 23
        頁反面），且核諸在場之證人甲○○、丁○○亦均於審
        理中證述：於發生上開車禍之前後，該路段並未見其他
        車輛駛經該車禍地點（甲○○部分：見本院卷第 49 頁
        ，丁○○部分：見本院卷第 53 ～ 54 頁），是可推知
        被告車輛係與被害人機車發生本件車禍之肇事車輛。
      ２被告自警詢迄本院審理時均供述：確實曾聽聞異音即自
        其車後照鏡見及被害人機車人車倒地等語（見警卷第 1
        頁、相驗卷第 23 頁反面、偵卷第 27 頁、本院卷第
        60 頁），且在場證人丁○○亦於審理時就此節證述甚
        詳（見本院卷第 52 頁），更證稱：其聽聞「碰、碰」
        二聲，只見被告車輛駛過該處（即肇事地點），並未看
        到其他車輛駛經該地等詞（見本院卷第 53 頁）；又證
        人甲○○、丁○○均在審理時供證：被告車駛經上開肇
        事地點，即見被害人機車人車倒地等詞（甲○○部分：
        見本院卷第 49、50 頁，丁○○部分：見本院卷第 55
        頁），則由撞擊之異聲出自被告車輛駛經肇事地點時所
        發出，且被告車輛一駛離肇事地點即見被害人機車人車
        倒地等情，益見確係被告車輛與被害人機車間確有發生
        本件車禍。
      ３再由被告車輛行駛於上開慢車道之位置，據其於偵查中
        供承：其係於距離道路邊緣僅約 2 公尺左右（或僅
        1.8 至 1.9 公尺）直直行駛於上開慢車道上等詞（相
        驗卷第 24 頁），此亦可自道路交通事故現場圖所示（
        見相驗卷第 3 頁），被告肇事後之停車位置，其後輪
        確實僅距道路邊緣 1.7、1.9 公尺，而被害人車禍後遺
        留現場之血跡則距道路邊緣約 2.1 公尺，則由被告車
        右側車輪直線延伸之軌跡，顯見被告車右側車輪於停車
        前之行駛動線確可觸及被害人遺留現場之血跡；復自證
        人甲○○於警、偵訊時證述：其確曾見及機車騎士（即
        被害人）的血自頭、頸部（自安全帽中）大量流出等語
        （偵卷第 7、17 頁），就此亦與證人丁○○於偵訊時
        所證相符（偵卷第 18 頁）（證人甲○○與丁○○前開
        偵查中之證詞，既均已具結在卷，且與本院審理時所供
        證確有見及車禍發生後之情形，無非於偵查中並有詳述
        被害人頭部流血之情狀，與審理中所證無非僅詳簡不同
        ，並無不可信之情況，是依刑事訴訟法第 159 條之 1
        第 2 項之規定，應得為本案之證據；至證人林光華上
        開於警詢中之證詞，被告及選任辯護人於本院調查證據
        時，既未於言詞辯論終結前聲明異議，依刑事訴訟法第
        159 條之5 之規定，亦得為證據，則上開道路交通事故
        現場圖所示之被害人血跡，應係被害人左倒於地，頭部
        破裂以致遺留於現場之血跡（被害人頭部業已破裂一節
        ，亦有驗斷書載明：被害人顱骨骨折、頭部變形可按，
        見相驗卷第28頁反面）；是以本院認被告車之右側車輪
        顯有輾壓被害人左倒於地後之頭部，復因被告車係重型
        聯結車，以致該重車之車輪壓迫及倒地被害人之顱骨，
        非但顱骨骨折，且頭部因此變形破裂。
      ４又據證人甲○○於審理中所證：伊係跟在被告車後方行
        駛，在被害人機車倒地前，伊並未見到機車，是在機車
        倒地後，才見到機車等詞（見本院卷第 49 頁），此與
        證人甲○○於偵查中之證述一致（偵卷第 17 頁，證人
        甲○○偵查中所為此部分之結證，既與審判中所述相符
        ，又顯無不可信之情況，依刑事訴訟法第 159 條之 1
        第 2 項之規定，自得為證據），則自證人甲○○於偵
        、審中之上開證詞，可知被害人機車原本應係行駛於被
        告聯結車之前方，以致在被告車後方行駛之證人甲○○
        ，因大型之被告車輛遮擋其視線，無法見及在被告前方
        行駛之被害人機車，直至車禍發生後，被害人機車之人
        車均已倒地且被告車肇事後繼續前駛，證人甲○○才見
        及業已倒地之被害人身軀及所騎機車，故被害人機車原
        本既行駛於被告車之前方，則在被告車持續前駛之際，
        被害人之人、車竟倒於被告車駛過之右側車旁，顯見被
        告車確有超越被害人機車之超車動作，亦屬明確。至選
        任辯護人辯護稱：證人甲○○既未看到被害人機車，就
        不可能看到被告有開車超越被害人云云，然被害人機車
        行駛於被告車前方時，在被告車後方行駛之證人甲○○
        自無可能見及被害人機車，無非係因被告所駕駛之大型
        聯結車遮掩甲○○之視線所致，已如前述，至於在被告
        車超越被害人機車時，何以證人甲○○亦未見及被害人
        機車，此係因在被告車後方行駛之證人甲○○，縱使距
        離被告車亦有相當之距離（其於本院證稱：約有 150
        公尺距離、見本院卷第 49 頁，偵訊時稱：離被告車約
        3、40 公尺、見偵卷第 17 頁，警詢時稱：距被告車後
        約 100 公尺之距離、見偵卷第 7 頁，此無非均屬行駛
        中之車輛，顯難正確估計前後 2 車間正確之間隔距離
        究為若干所致，然依其分別於偵、審中所證，顯於被告
        車後方有相當距離之下行駛），則被告車既屬大型聯結
        車，證人甲○○所駕駛之車輛，其駕駛座又在甲○○車
        之左側，就緊鄰被告車體右側之行車狀況，對於證人甲○○而言，自屬其在左側駕駛座上所得視及範圍之死角
        ，是以被告車在超越被害人機車之際，證人甲○○無法
        見及緊鄰被告車右側行駛之被害人機車，就物理上之視
        覺死角範圍觀之，亦符常理，是以辯護人所辯此節，亦
        無足取。
      ５復以被告於警詢時供述：其未發現對方（即被害人機車
        ）（警卷第 1 頁）；於偵、審中亦均供稱：其未超越
        被害人機車，其前面沒有車輛（偵卷第 27 頁、本院卷
        第 13、62、63 頁）等詞，足見被告駕駛大型聯結車，
        在肇事前竟絲毫未發現其車前方正有同向行駛之被害人
        機車，即率爾前行，且其車之行進路線右側車身原已距
        道路邊緣僅未及 2 公尺，在此狹窄之空間範圍內，被
        害人機車即在被告車超越時，行駛其間，顯知被告車既
        未曾見及被害人機車，當然未注意被害人機車究有無允
        讓之手勢或燈號，被告車本身更未顯示其欲超車之方向
        燈號，自然亦未注意超車時須與在其右側行駛之被害人
        機車保持半公尺以上之間隔，即在其右側車身與道路邊
        緣僅未及 2 公尺之行進路線上貿然前駛，以致被害人
        機車驟遇被告之大型聯結車近在咫尺之距離下逼近超越
        時，或則驚慌，或則遭被告之大型車車身所捲起之側風
        引致，使被害人無法穩定行車，致其人、車均左傾倒地
        ，頭部、身軀更陷入被告車之右側車輪下，遭被告車之
        車輪輾壓而傷重不治死亡。因此，縱使被告車上並無發
        現任何撞擊痕跡，亦未有任何證據顯示被告車曾有撞擊
        被害人，但被害人機車之人車倒地，仍係導因於被告完
        全未見到被害人機車行駛在其車前，更未曾依上開道路
        交通安全規則之超車規定謹慎行駛，未以燈號示警，亦
        未在超車時保持半公尺以上之安全間隔，即行超越，而
        致本件車禍之發生，被告上開違規超車之行為，自係本
        件車禍之原因。而本院委請高雄市政府交通局車輛行車
        事故鑑定委員會鑑定，亦同認被告超車時未保持安全間
        隔為本件肇事之原因，有該委員會之鑑定意見書在卷足
        稽（見本院卷第30頁）。
      ６雖於被告車輛之輪胎與車身底部並未發現血跡或組織沾
        附之事實，業經公訴人指揮高雄市政府警察局刑事鑑識
        員警勘驗被告車輛屬實，並有高雄市政府警察局刑事鑑
        識中心刑案現場勘察報告附卷可佐〔見偵卷第 38 ～
        40 頁，並參第 40 頁之五、分析研判與建議欄之（二
        ）之記載可知〕，然被害人騎乘機車時確實戴有安全帽
        ，且肇事後安全帽仍戴於被害人頭部之事實，業據證人
        甲○○、丁○○於警詢、偵訊時均指證甚明（見偵卷第
        7 頁反面、第 9 頁反面、第 17、18 頁）；再由證人
        甲○○於警、偵訊時證述：其確曾於被告車駛過肇事地
        點後，見及機車騎士（即被害人）的血自頭、頸部（自
        安全帽中）大量流出等語（偵卷第 7、17 頁），就此
        亦與證人丁○○於偵訊時所證相符（偵卷第 18 頁）（
        證人甲○○與丁○○此部分偵查中之證詞，依刑事訴訟
        法第 159 條之 1 第 2 項之規定，應得為本案之證據
        ，已如前述；至證人林光華、丁○○上開於警詢中之證
        詞，既與審判中所陳見及車禍發生後被害人人車倒地之
        情事相符，且偵訊時亦已供明所見被害人頭部流血之情
        形，已具有可信之特別情況，並為證明本件車禍被害人
        頭部嚴重受創流血情狀所必要，依刑事訴訟法第條 159
        條之 2 之規定，亦得為證據），復有被害人所配戴因
        本件車禍受損之安全帽照片十幀（見偵卷第 65 ～ 68
        頁），以及勘驗該安全帽，前端左前側有裂痕，安全帽
        外面左側及後側均沾附泥土及留有血跡，安全帽前緣留
        有血跡，安全帽扣帶及扣環均沾有血跡，安全帽內有白
        色帆布帽乙頂，其上左半部外側及內側皆沾有血跡等情
        ，亦據高雄市政府警察局刑事鑑識員警鑑識明確，並製
        有高雄市政府警察局刑事鑑識中心刑案現場勘察報告在
        卷可證（見偵卷第 39 頁），是知被告車之右側輪胎輾
        壓及被害人頭部之際，瞬間即過，時間極其短促，且被
        害人當時仍配戴有安全帽，即使安全帽破裂、頭部受創
        ，但血流一時間亦遭安全帽封閉，無法自安全帽之外殼
        滲出於外，因此，證人甲○○及丁○○見及被害人時，
        均見被害人血液係自安全帽及頭、頸部流出，此所以，
        被告車輪輾壓及被害人戴有安全帽之頭部時，並未在該
        車輪上留有任何血跡之緣由。從而，即使被告車輛未發
        現有被害人血跡或組織沾附，亦不得據此反推非被告肇
        事，或被告車輪未輾壓及被害人頭部，而為有利被告之
        認定。
      ７末就公訴人以被告未注意汽車在劃有快慢車道分隔線之
        道路行駛，除起步、準備停車、臨時停車或轉彎外，不
        得行駛慢車道，竟駕駛上開車輛行駛於前揭道路之慢車
        道上亦為本件肇事之原因云云，然按道路交通安全規則
        第 95 條第 2 項規定：「四輪以上汽車在劃有快慢車
        道分隔線之道路行駛，除起步、準備停車、臨時停車或
        轉彎外，不得行駛慢車道。但設有快慢車道分隔島之道
        路不在此限。」而本件肇事路段係屬設有快慢車道分隔
        島之道路，且肇事地點處亦確設有快慢車道分隔島一節
        ，亦有道路交通事故現場圖在卷可參（見相驗卷第 3
        頁），則本案就肇事地點之上開道路狀況觀之，應適用
        道路交通安全規則第 95 條第 2 項但書之規定，既屬
        上汽車自得在該道路之慢車道上行駛，而無違規可言，
        自亦難認被告符合規定在該路段之慢車道行駛，與本件
        車禍之發生有何關聯。是以，公訴人認被告車不得行駛
        於慢車道，而行車於慢車道上，亦屬過失云云，顯有誤
        會。
  （四）綜上所述，被告確有超越被害人機車，致被害人死亡而
        肇事，至其所辯未見及被害人機車云云，無非更徵被告
        疏於注意道路上之行車狀況，即貿然駕車前行超越被害
        人機車，是以被告對於本件車禍之發生自有過失存在，
        且其過失與被害人死亡間，有相當因果關係，自應負過
        失致人於死之責任。
二、按被告丙○○係「統賀交通有限公司」之職業聯結車駕駛，
    於前開時、地駕駛該公司所有之車號 XO — 287 號營業貨
    運曳引車（車後並拖載車號 X2 ─ 45 號營業半拖車，見相
    驗卷第 7 頁之行車執照影本可參），自應屬從事駕駛業務
    之人，是其因執行駕駛業務上之過失肇事致人於死之行為，
    係犯刑法第 276 條第 2 項業務過失致死罪。又被告於犯罪
    未發覺前主動撥打電話向警方報案，且於處理車禍之員警尚
    未知犯罪嫌疑人前，留置現場供陳其所見肇事之經過，並於
    警詢、偵查及本院審理時均配合偵、審之調查及審判，有卷
    附高雄市○○○○○道路交通事故肇事人自首情形紀錄表 1
    份可佐（相驗卷第 10 頁）及被告警、偵訊及審理筆錄在卷
    可參，且按「被告於犯罪未被發覺前，向該管公務員告知其
    犯罪，而不逃避接受裁判者，即與刑法第 62 條規定自首之
    條件相符；至於自首後於審判中對其犯罪『事實』有所主張
    或辯解者，係被告辯護權之行使，不能僅據此之一端即謂被
    告無接受裁判意思之唯一論據。」最高法院 84 年度台上字
    第 829 號判決可資參照；且依臺灣高等法院暨所屬法院 86
    年法律座談會之審查意見亦以：「行為是否構成犯罪之要件
    ，應由法院加以認定，非憑行為人主觀認定或承認與否而確
    定。本件如題旨所示，甲駕車與乙車發生車禍致乙受傷，甲
    於事故未被發覺前，先託人向警方報案，隨後，又當場向前
    往現場處理之警員承認其肇事，而不逃避接受裁判，自合於
    自首之要件，雖其表示並無過失，不過為其辯護權之行使，
    無礙於自首之成立。」本件被告既已陳述所見肇事之情事，
    雖矢口否認其車有撞擊被害人機車，然自始配合偵、審機關
    之調查及審理，則犯罪事實是否成立自應由本院加以認定，
    被告縱於車禍發生之過程再三辯解，然參諸上開最高法院判
    決意旨及法律座談會之意見，亦無礙認定被告業於犯罪未發
    覺前自首，並接受裁判，仍應依自首之例減輕之，是告訴代
    理人以被告否認與被害人機車互有撞擊而否認過失，即不合
    於自首之要件云云，尚有誤會。爰審酌被告並無犯罪前科，
    此有臺灣高等法院被告全國前案紀錄表可按，足見其素行良
    好，然其身為重型聯結車之職業駕駛，自應格外注意遵守交
    通規則之各項規定，避免肇事之發生，並認知重型車輛一旦
    肇禍，必致被害人生命喪失或身體嚴重傷害，竟仍有上開違
    規駕駛行為，以致本件車禍之發生，使被害人因而死亡，所
    生實害甚重，且其犯罪後始終飾詞狡辯，否認肇禍，又未與
    被害人家屬達成和解，犯罪後態度不良等一切情狀，量處如
    主文所示之刑。
據上論斷，應依刑事訴訟法第299條第1項前段，刑法第276條第2
項、第62條前段，罰金罰鍰提高標準條例第1條前段，判決如主
文。
本案經檢察官乙○○到庭執行職務。
中　　華　　民　　國　　94　　年　　4　　月　　　6　　日
                    刑事第三庭審判長法　官   黃建榮
                              　　　法  官   陳玉聰
                              　　　法　官   高思大
右正本證明與原本無異。
如不服本判決，應於判決送達後10日內向本院提出上訴狀，上訴
於台灣高等法院高雄分院（須附繕本）。
                              　　　書記官  蔡語珊
中　　華　　民　　國　　94　　年　　4 　　月　　7 　　日
附錄本判決論罪法條：
中華民國刑法第276條第2項
       從事業務之人，因業務上之過失犯前項之罪者，處5年以
       下有期徒刑或拘役，得併科3千元以下罰金。
